---
title: "Modelos Lineares Generalizados - Prova 1"
author: "Mariana Costa Freitas"
date: "`r Sys.Date()`"
output: pdf_document
---

```{r setup, include=FALSE}
knitr::opts_chunk$set(echo = TRUE)
```

# Questão 4

### a) Ajuste um modelo comparando a ligação canônica com pelo menos mais uma função de ligação. Qual é o modelo mais adequado? Explique detalhadamente suas análises.

Como, nesse caso, queremos modelar a variável resposta `Count`, que representa a contagem do número de mortes por câncer em três regiões do Canadá, vamos usar o modelo Poisson, que trata de contagens, cuja função de ligação canônica é $\theta = log(\mu)$. Para fazer a comparação com outra função de ligação, vamos usar $\theta_2 = \frac{1}{\mu^2}$.

A seguir, vamos elaborar os modelos com essas duas funções de ligação usando a função `glm()` e alterando as funções de ligação usando o argumento `link`.

```{r}
#Carregando os pacotes utilizados
library(GLMsData)

#Carregando os dados
data(ccancer)

# Ajuste do modelo com a ligação log (canônica)
modelo_log <- glm(Count ~ Gender + Region + Site + Population, 
                  data = ccancer, 
                  family = poisson(link = "log"))
summary(modelo_log)

# Ajuste do modelo com outra ligação
modelo_inversa_2 <- glm(Count ~ Gender + Region + Site + Population, 
                       data = ccancer, 
                       family = poisson(link = "1/mu^2"))
summary(modelo_inversa_2)
```

A partir desses outputs, podemos observar as estimativas para o intercepto e para os coeficientes associados a cada variável explicativa. Porém, é importante notar que a variável `Population` foi removida em ambos os modelos, pois apresenta colinearidade, ou seja, essa é altamente correlacionada com outras variáveis explicativas ou mesmo com a variável resposta. Além disso, todas as outras variáveis tem um p-valor pequeno, indicando então que são importantes no modelo.

Para definir o modelo mais adequado, precisamos analisar o ajuste do modelo (residual deviance) para cada um e também as medidas do AIC e BIC, que quanto mais baixos geralmente indicam o modelo melhor ajustado. Já temos as medidas do ajuste dos modelos e do AIC, que foram apresentados no output acima e ambos são mais baixos no modelo que usa a função de ligação canônica, mostrando que esse é o mais adequado. Abaixo, apresentamos as medidas do BIC para ambos os modelos, o que reforça que o modelo que melhor se ajusta aos dados é o modelo de função de ligação canônica.

```{r}
BIC(modelo_log, modelo_inversa_2)

```

### b) Considerando o melhor modelo obtido no item anterior, realize a análise dos desvios e interprete detalhadamente cada passo.

A análise dos desvios nos permite avaliar o quão bem o modelo ajusta os dados. A função desvio indica a diferença entre o modelo ajustado e um modelo saturado. Quanto menor o desvio, melhor o ajuste. Abaixo, vamos obter essa medida usando a função `deviance()`.

```{r}
# Obtendo o desvio do modelo
deviance(modelo_log)

```

Para nos aprofundar melhor, podemos ainda usar a função `anova()` para avaliar a contribuição de cada variável explicativa para a diminuição do desvio.

O modelo `fit0`abaixo representa o modelo apenas com o intercepto, `fit1`, apresenta apenas a variável `Gender` como explicativa, `fit2`inclui `Region`e `fit3`inclui `Site`.

```{r}
fit0 <- glm(Count ~ 1, 
                  data = ccancer, 
                  family = poisson(link = "log"))

fit1 <- glm(Count ~ Gender, 
                  data = ccancer, 
                  family = poisson(link = "log"))

fit2 <- glm(Count ~ Gender + Region, 
                  data = ccancer, 
                  family = poisson(link = "log"))

fit3 <- glm(Count ~ Gender + Region + Site, 
                  data = ccancer, 
                  family = poisson(link = "log"))

```

Agora, vamos usar `anova()` para avaliar os efeitos das variáveis.

```{r}
anova(fit0, fit1)
```
Podemos observar que a adição da variável `Gender` causou uma diminuição de 150 (35187 - 35037) no desvio e diminui também em um grau de liberdade.

```{r}
anova(fit1, fit2)
```
A adição da variável `Region`dado que `Gender`já estava presente no modelo representou uma grande diminuição de 14858 no desvio e de 2 graus de liberdade.

```{r}
anova(fit2, fit3)
```
Já a adição da variável `Site`dado que `Gender`e `Region`já estavam presentes, ocasionou uma diminuição ainda maior de 10803.1 no desvio e 4 graus de liberdade.

### c) Interprete o modelo final ajustado e explique o critério de seleção usado.

Vamos interpretar os coeficientes do modelo escolhido abaixo:

```{r}
modelo_log$coefficients
```

Cada coeficiente indica a mudança na taxa de mortes. Assim, a partir dos coeficientes,podemos observar que homens têm uma taxa de mortalidade maior que mulheres, Ontário e Quebec têm taxas de mortalidade por câncer mais altas que Newfoundland, o câncer de pulmão tem a maior taxa de mortalidade, seguido de câncer colorretal e o câncer de pâncreas tem a menor taxa de mortalidade.

Para selecionar o melhor modelo, usamos as medidas de AIC, BIC e de desvio, que se mostraram serem mais baixas para o modelo que usa função de ligação logarítmica.






